臺灣板橋地方法院民事判決　　九十一年度簡上字第三號
　　上　訴　人　　甲○○
　　兼　　　右　　乙○○
　　被上訴人　　　丙○○
右當事人間請求確認本票債權不存在事件，上訴人對於中華民國九十年九月四日本院
板橋簡易庭九十年板簡字第一五三○號第一審判決提起上訴，本院判決如左：
    主      文
原判決關於駁回上訴人後開第二項之訴部分，並訴訟費用之裁判廢棄。
確認被上訴人持有，由上訴人共同簽發如附表所示之本票，其面額逾新臺幣壹萬仟
肆佰伍拾元部分，對上訴人票據權利不存在。
其餘上訴駁回。
第一、二審訴訟費用，由被上訴人負擔四分之一，餘由上訴人連帶負擔。
    事      實
甲、上訴人方面：
一、聲明：(一)原判決廢棄。(二)確認被上訴人持有，由上訴人共同簽發如附表所示之本
    票，其面額逾新臺幣（下同）一千七百五十元部分，對上訴人票據債權不存在。
二、陳述：除與原判決記載相同者，茲引用之外，補稱：
    (一)原判決固認上訴人已簽署授權同意書，同意願另行簽發本票一紙交付被上訴人
      以擔保其債務，倘上訴人乙○○未履行契約時，即授權被上訴人依契約書所載
      之總價款及簽約日填寫本票金額及發票日。惟查兩造間小型計程車租賃合約書
      並無總貸款之約定條款，故被上訴人填寫本票面額六萬元即無依據，系爭本票
      乃無效，被上訴人票據權利不存在。
    (二)又兩造約定租期為一個月，惟被上訴人卻與上訴人簽訂三個月為期之契約書，
      況被上訴人交付之計程車車齡六年多，租金行情價錢每日約四百五十元至五百
      元，被上訴人卻趁年關時，上訴人不易租車之機會抬高租金為每日七百五十元
      ，上訴人係因被上訴人允諾一月可扣除公休八日之租金換算結果，每日平均租
      金約五百五十元左右，始勉強接受而與被上訴人簽訂租車契約。又上訴人乙○○本均正常繳納租金，嗣後因其急需用錢，並得被上訴人同意遲延一星期繳清
      租金，惟待上訴人九十年三月二日與被上訴人結算時，被上訴人始通知取消公
      休八日之資格，惟被上訴人既同意上訴人遲延給付租金，即不得再扣除上訴人
      得享有之公休八日租金及上訴人原交付之押金五千元。結算時上訴人共欠十七
      日租金一萬二千七百五十元，扣除上訴人修車內燈三百元，共計一萬二千四百
      五十元，另結算時上訴人亦未扣除其自己維修之費用，被上訴人之妻黃瑞珍告
      知押金五千元可抵租金，惟需待三個月後確定無罰單時始得抵充租金，且黃瑞
      珍亦同意公休八日可抵車租六千元，故上訴人僅欠租金一千七百五十元。
    (三)上訴人與被上訴人素不相識，惟租車三十八日期間即見到被上訴人約有五件官
      司進行中，上訴人每日開車工作約十二至十四小時，收入約二千至二千五百元
      ，扣除車租、油錢，每日盈餘約一千元左右，依被上訴人主張上訴人乙○○尚
      欠租金三萬二千四百五十元，換算結果，上訴人每日須付二千元之租金予被上
      訴人，顯非事理之平。
    (四)被上訴人交付尚未修理完畢之計程車，並要求上訴人出車，況被上訴人當初答
      應還車時將扣除修車天數，惟事後並未依約扣除修車天數，顯不合理。
    (五)兩造簽訂契約時僅被上訴人之妻黃瑞珍拿租賃合約書及授權書、配合約定書及
      本票予上訴人簽名，且本票尚為空白本票，上訴人簽訂契約時並未看到制式合
      約書，被上訴人亦未將制式合約書放置櫃台。
    (六)被上訴人主張依駕駛人員規章與福利制度中有關車租遲延繳納逾五日者取消八
      日公休之規定，均係被上訴人私自片面所定，未經公認，應屬無效，況被上訴
      人亦未親自簽名於兩造間之租車契約，亦未於簽訂契約後交付契約書予上訴人
      ，顯然違反公平交易法及誠信原則。
    (七)又票據法第十一條規定：「欠缺本法規定票據上應記載事項之一者，其票據無
      效」，又依同法第十四條規定：「以惡意或有重大過失取得票據者，不得享有
      票據上之權利」，上訴人未於系爭本票上記載金額及發票日，被上訴人自屬惡
      意取得票據，不得享有票據上之權利。
三、證據：援用第一審所提證據，另聲請訊問證人黃瑞珍。
乙、被上訴人方面：
一、聲明：駁回上訴。
二、陳述：除與原判決記載相同者，茲引用之外，補稱：
    (一)當初上訴人乙○○租車時曾以口頭向上訴人說明流程及行規，並由上訴人於契
      約、授權同意書、本票上簽名，之後車子及鑰匙、行車執照、保險卡、計程車
      表費率、隨車備胎及千斤頂等工具交付予上訴人，並說明一個月有八日公休，
      不必付租金，同時告知制式之合約書，連同計程車福利規章與福利制度，均放
      置櫃台上，可由上訴人自由參閱。上訴人於簽約前已看過櫃台上之制式合約書
      ，包括合約書、授權書、本票、點車圖、配合約定書等始簽訂租車契約。
    (二)上訴人乙○○固曾電話告知將遲繳租金，惟伊並未同意其延遲繳納租金，伊同
      時告知上訴人如遲繳租金，公司有公司之規定，伊未同意不扣押金。
三、證據：援用第一審所提證據。
    理      由
一、本件上訴人起訴主張被上訴人持有以上訴人名義共同簽發如附表所示之本票一紙
    ，向本院聲請准予強制執行，經本院以九十年度票字第四八三二號裁定准予強制
    執行。惟如附表所示之本票係因上訴人乙○○於九十年一月二十二日向被上訴人
    承租車號Ｈ三─二四五號營業用小客車，約定租金每日七百五十元，租賃期間自
    九十年一月二十二日起至同年三月二日止，上訴人乙○○並繳納保證金五千元，
    約定一個月得公休八日，不計付車租，被上訴人並要求上訴人乙○○之妻即上訴
    人甲○○擔任連帶保證人，共同簽發空白本票一紙，該本票上未記載發票日即金
    額。詎上訴人於九十年三月二日還車時，被上訴人竟以乙○○遲延繳交車租十七
    日，共欠租金一萬二千七百五十元，扣除乙○○修理車內燈費用三百元，尚欠租
    金一萬二千四百五十元，且以乙○○遲延給付租金為由取消公休八日之租金，另
    沒收上訴人原繳納之保證金五千元，被上訴人竟擅自填載系爭本票之金額為六萬
    元，系爭本票既未記載發票日及金額，自屬無效票據，被上訴人不得享有票據上
    權利。況以上訴人積欠之租金一萬二千七百五十元扣除原繳納之保證金五千元及
    八日公休六千元，上訴人僅欠一千七百五十元，即令系爭本票為有效票據，被上
    訴人持有如附表所示之本票，就超逾一千七百五十元之部分，對上訴人票據權利
    亦不存在。因本於票據之法律關係，求為判決確認被上訴人持有如附表所示之本
    票，其超逾一千七百五十元之部分，對上訴人之本票債權不存在。
二、被上訴人則以上不人乙○○確實積欠十七日之租金一萬二千七百五十元，扣除上
    訴人乙○○修理車內燈三百元，尚欠一萬二千四百五十元，另依兩造簽訂之小型
    計程車租賃契約書第十二條約定，若上訴人乙○○有車租欠繳未清，致被上訴人
    須向法院聲請本票裁定准予強制執行時，上訴人即同意賠付二萬元之違約金，並
    依契約第十七條約定沒收上訴人原繳納之保證金五千元，同時依駕駛人員規章與
    福利制度之規定，取消八日之公休，故該八日公休仍應計算租金，共計上訴人仍
    積欠三萬二千四百五十元，且上訴人曾簽署授權同意書，授權被上訴人得於上訴
    人未履行契約時，填載系爭本票上之發票日及金額，被上訴人自得享有票據上權
    利等語，資為抗辯。
三、上訴人主張乙○○於九十年一月二十二日向被上訴人承租車號Ｈ三─二四五號營
    業用小客車，約定租金每日七百五十元，租賃期間自九十年一月二十二日起至同
    年三月二日止，上訴人乙○○另繳納保證金五千元，由上訴人甲○○擔任連帶保
    證人，共同簽發系爭如附表所示之本票一紙，惟未填載金額及發票日，嗣後上訴
    人乙○○積欠十七日車租，業據被上訴人於原審提出小型計程車租賃契約書影本
    、營業收支明細表影本、授權同意書影本、本票影本各一紙為證，並為兩造所不
    爭執，自堪採信為真實。
四、按確認法律關係成立或不成立之訴，非原告有即受確認判決之法律上利益者，不
    得提起之，民事訴訟法第二百四十七條定有明文。所謂即受確認判決之法律上利
    益，須因法律關係之存否不明確，致原告在私法上之地位有受侵害之危險，而此
    項危險得以對於被告之確認判決除去之者，始為存在（最高法院二十七年上字第
    三一六號判例意旨參照）。經查上訴人主張被上訴人持有其共同簽發，面額六萬
    元之如附表所示本票一紙，其中逾一千七百五十元部分，對上訴人之票據債權不
    存在，惟查被上訴人僅主張其對上訴人享有面額三萬二千四百五十元之本票債權
    ，並以此金額聲請本票准予強制執行，就超逾此數額之部分未主張對上訴人享有
    票據債權，故此部分被上訴人既未爭執其對上訴人本票債權存在，上訴人就超逾
    本金三萬二千四百五十元之部分，請求確認被上訴人之票據債權不存在，尚無確
    認之利益，此部分請求應屬無據。
五、次按當事人互相表示意思一致者，無論其為明示或默示，契約即為成立，民法第
    一百五十三條第一項定有明文，故當事人於意思表示一致時，契約即屬成立，除
    法律有書面要式之規定外，其契約是否成立，與當事人有無簽訂或交付書面契約
    無涉。查上訴人主張被上訴人交付之前開營業用小客車經常損壞，被上訴人未減
    免車租，且被上訴人提出之駕駛人員規章與福利制度規定，如上訴人乙○○遲延
    繳納租金達五日以上即取消公休八日之租金優惠，係屬被上訴人片面所訂，且未
    於簽約時交付上訴人閱覽，該約定應屬無效，況兩造簽訂契約時被上訴人未交付
    契約書予上訴人，顯然違反公平交易法及誠信原則，系爭租賃契約應屬無效等語
    。惟查依兩造簽訂之小型計程客車租賃合約書第十五條約定：「林安計程車客運
    服務行駕駛人員規章與福利制度為本合約之一部分，乙方（即上訴人）願遵守手
    冊上之一切規定」，有被上訴人於原審提出之小型計程客車租賃合約書影本一紙
    在卷可憑，且被上訴人主張其於簽訂租賃契約時確實提供前開駕駛人員規章與福
    利制度予上訴人閱覽等情，核與證人即被上訴人之妻黃瑞珍於本院審理時證稱：
    「租車之約定都放在桌面上，且有跟司機解釋，乙○○之租金每日七百五十元，
    在租車的時候有跟上訴人說每月休假八日，他也有給我們押金五千元，但是要準
    時交租才有八日公休，但拖欠三天就沒有公休：：：簽約時我有交給乙○○公休
    八天的規定，雖沒有影印駕駛規章給乙○○，但有解釋給他聽，還有給他本票授
    權書及約定書，當時乙○○跟被上訴人簽合約，他有無對公休的部分表示意見我
    不知道」（見本院九十一年八月十四日準備程序筆錄第三頁）等語，均相符合，
    足證被上訴人於簽訂系爭營業小客車租賃契約時確實已提供前開駕駛人員規章於
    福利制度予上訴人閱覽，經上訴人閱覽後始簽訂契約，該規章內之約定即屬兩造
    租賃合約之一部分，且兩造之租賃契約亦因其意思表示合致而成立，應堪認定；
    上訴人主張被上訴人於訂約時未提供該規章予其閱覽，契約無效等語，洵屬無據
    。又依被上訴人提出之前開規章第五節第一點約定：「每滿三個月期滿且遵守公
    司各項規定無請假、拖帳、車損及重大出險紀錄者，且於三個月期滿並續約一個
    月以上者，公司給予獎金壹仟元整與六天之公休日，有拖帳及遲繳達二日（次）
    以上者壹仟元獎金取消，達五日（次）者，壹仟元獎金與應有之公休日均取消」
    ，此約定條文之目的，意在被上訴人優惠長期承租及按時繳交車租之承租人。然
    查上訴人自九十年一月二十二日起至同年三月二日止，僅承租一個月又八日，即
    欠租達十七日，自無從援引上開優惠條件予以減免車租八日，且此契約之內容並
    無任何違反誠信原則及公平交易法。況法律對營業用小客車之租賃契約並無須以
    書面訂立之強制要式規定，故兩造意思表示合致時，租賃契約即已成立，自不因
    被上訴人未簽名於契約書，或被上訴人於簽訂租賃契約後未交付契約書一份予上
    訴人乙○○而影響其契約之成立，上訴人既已親自簽名於租賃契約書上，故系爭
    契約即屬有效，上訴人以被上訴人未簽名於契約書且未交付契約書予上訴人，主
    張系爭租賃契約無效，亦屬無據。
六、再按本票之發票人簽發未記載金額及發票日之本票交付執票人，於交付時即已決
    定本票之金額及發票日，並由執票人依其意思填寫其內容，則發票人不過以執票
    人為其填寫金額及發票日之機關，並非授權執票人，使其自行決定效果意思，代
    為票據行為而直接對發票人發生效力，僅係票據債務人假手他人為表示機關，該
    他人係居於使者之地位，將票據債務人原先決定之效果意思對外表示而已，本質
    上與票據行為人自行完成票據行為無異（最高法院七十年七月七日七十年度第十
    八次民事庭會議決議(一)、八十二年三月三十日八十二年度第一次民事庭會議決議
    意旨參照）。本件上訴人主張其簽發系爭如附表所示之本票時，其金額及發票日
    均屬空白，欠缺票據絕對應記載事項，應屬無效票據等語。惟查依被上訴人提出
    由上訴人簽署之授權同意書上記載：「為擔保債務人（承租人）乙○○、甲○○
    於中華民國九十年一月二十二日以租賃方式向丙○○先生（出租人）承租營業小
    客車所生之債務，同意書人願另行簽發本票乙紙交付出租人以擔保其債務，倘承
    租人未履行契約時，該本票金額及發票日授權丙○○依契約書所載之總價款及簽
    約日填寫，並同意丙○○持票向同意人行使票據權利，立同意書人不得以票據或
    授權同意書原係欠缺應載事項為由，對於執票人主張票據無效」，則依前開授權
    同意書之記載，上訴人簽發系爭如附表所示之本票，既僅囑被上訴人於上訴人未
    履行契約時，依契約所載總價額及簽約日分別填寫系爭票據之金額及發票日，足
    證發票人即上訴人不過以被上訴人為其填寫金額及發票日之機關，並非授權執票
    人，使其自行決定效果意思，代為票據行為，被上訴人既係居於使者地位，將上
    訴人原先決定之效果意思對外表示而已，本質上與上訴人自行完成票據行為無異
    ，揆諸前開說明，系爭如附表所示之本票自非無效票據，上訴人以其簽發系爭本
    票時未記載金額及發票日為由，主張系爭本票為無效票據，亦屬無據。
七、末按當事人得約定債務人於債務不履行時，應支付違約金；違約金，除當事人另
    有訂定外，視為因不履行而生損害之賠償總額；約定之違約金額過高者，法院得
    減至相當之數額，民法第二百五十條第一項、第二項前段、第二百五十二條分別
    定有明文。又違約金之約定是否過高，應依違約金係屬於懲罰之性質或屬於損害
    賠償約定之性質而有不同。若屬前者，應依一般客觀事實、社會經濟狀況及當事
    人所受損害情形，以為酌定準；若為後者，則應依當事人實際上所受損失為標
    準，酌予核減（最高法院八十七年度臺上字第二五六三號判決意旨參看）。經查
    依兩造簽訂之小型計程客車租賃合約書第三條約定上訴人於簽約時交付保證金五
    千元，若上訴人有違約情事時，被上訴人得逕予沒收；另合約書第十二條亦約定
    上訴人如有欠租未清而致被上訴人需向法院申請本票裁定強制執行時，上訴人同
    意賠付被上訴人二萬元違約執行手續費，並得加寫於本票金額中，此觀被上訴人
    於原審提出之租賃合約書影本之記載自明。經核兩造約定上訴人違約時保證金五
    千元得由被上訴人沒收及二萬元之違約執行手續費之性質，均屬民法第二百五十
    條之違約金，且兩造既無特別約定，揆諸前開說明，該項違約金之約定應視為因
    上訴人不履行債務而生損害之賠償總額。惟經本院審酌上訴人於租賃期間內，共
    積欠被上訴人十七日車租一萬二千七百五十元，兩造於九十年三月二日結算時，
    已確認應扣除上訴人乙○○自行修理之車內燈三百元，故尚欠一萬二千四百五十
    元之車租，此為兩造所不爭執，以兩造租賃期間、欠租金額觀之，兩造約定之違
    約金高達二萬五千元，其約定之違約金顯有過高情事，本院認審酌被上訴人因上
    訴人違約所受之損害，認本件違約金應酌減至六千元，始屬允當。
八、因本案論證已臻明確，兩造其餘主張、陳述及所提之證據暨攻擊防禦方法，均與
    本案判斷結果無影響，毋庸再予一一審酌，附此敘明。
九、綜上所述，上訴人積欠被上訴人車租一萬二千四百五十元及違約金六千元，共計
    一萬八千四百五十元，惟應扣除上訴人已交付予被上訴人之保證金五千元，故上
    訴人尚欠被上訴人一萬三千四百五十元。從而上訴人本於票據之法律關係，請求
    確認被上訴人持有由上訴人共同簽發之如附表所示本票，其本金逾一萬三千四百
    五十元之部分，對上訴人票據權利不存在，為有理由，應予准許；逾此所為請求
    ，為無理由，應予駁回。原審就上開應准許部分，為上訴人敗訴之判決，尚有未
    洽，上訴意旨求予廢棄改判，為有理由，爰由本院予以廢棄改判如主文第二項所
    示。至於上訴人之請求不應准許部分，原判決為上訴人敗訴之判決，經核於法尚
    無不合，上訴意旨求予廢棄改判，為無理由，應駁回其上訴。
十、據上論結，本件上訴為一部有理由，一部無理由，依民事訴訟法第四百三十六條
    之一第三項、第四百五十條、第四百四十九條第一項、第七十九條但書，判決如
    主文。
中　　　華　　　民　　　國　　九十一　　年　　　十　　　月　　　九　　　日
                              臺灣板橋地方法院民事第一庭
~B審判長法　官　許瑞助
~B　　　法　官　黃信滿
~B　　　法　官　周舒雁
右正本證明與原本無異
本判決不得上訴
中　　　華　　　民　　　國　　九十一　　年　　　十　　　月　　　九　　　日
~B　法院書記官　曹秋冬
~F0
~T40
┌──────────────────────────────────────────────────────┐
│本票附表：　　　　　                                                                                        │
├─┬─────────┬──────────┬──────────┬────────┬────────┬──┤
│編│　發　　票　　人　│ 發　　　票　　　日 │ 到　　　期　　　日 │ 票　面　金　額 │ 本　票　號　碼 │備考│
│號│　　　　　　　　　│　　　　　　　　　　│　　　　　　　　　　│ 　（新台幣）　 │　　　　　　　　│　　│
├─┼─────────┼──────────┼──────────┼────────┼────────┼──┤
│１│甲○○、乙○○　  │九十年一月二十二日  │未載                │陸萬元          │四九四一五一    │　　│
└─┴─────────┴──────────┴──────────┴────────┴────────┴──┘
